【裁判字號】    98,消債抗,18
【裁判日期】    980908
【裁判案由】    抗告事件
【裁判全文】
臺灣彰化地方法院民事裁定            98年度消債抗字第18號
抗 告人 即
債  務  人  丁○○
代  理  人  陳水聰律師
相 對人 即
債  權  人  台新國際商業銀行股份有限公司
法定代理人  乙○○
代  理  人  甲○○
            丙○○
上列當事人間因消費者債務清理事件，抗告人對於民國98年3月
16日本院97年度執消債更字第44號民事裁定，提起抗告，本院於
民國98年8月4日言詞辯論終結，裁定如下：
    主  文
原裁定廢棄。
    理  由
一、抗告意旨略以：
  (一)抗告人雖係主債務人黃嘉瑜之保證人，惟黃嘉瑜負欠相對人
    新台幣（下同）2,203,233元之債務（下稱系爭主債務）屬
    於有擔保之房貸債務，持續繳款中，並未違約。
  (二)系爭主債務既有不動產供作擔保，如黃嘉瑜無力清償時，相
    對人應先聲請強制執行該擔保品；倘有不足，始得要求抗告
    人履行保證責任（即連帶保證債務，下稱系爭連帶債務）。
  (三)系爭連帶債務不應列入更生債權，否則變相增加抗告人之債
    務，亦影響其他債權人之受償比例，更有重覆清償之虞。
  (四)從而，原裁定竟謂系爭連帶債務應列入更生債權，故駁回抗
    告人對於相對人申報系爭連帶債務之異議，尚有違誤，爰依
    法提起抗告，請求廢棄原裁定等語。
二、相對人辯稱略以：
  (一)按依契約所生債務，除附有條件或期限者外，於該契約成立
    時即已發生。故未附有條件或期限之保證契約成立後，保證
    人就主債務人於保證期間內所生對於債權人之債務，均應代
    負履行之責任。即其保證債務始於保證契約成立之時，終於
    主債務人全部清償完畢為止。又保證債務之存在，固以主債
    務之存在為前提。惟保證契約與主債務契約分屬2個獨立契
    約，非因保證債務具有從屬性，或因該2契約同立單一書面
    上，即可置保證契約之獨立條款於不論。
  (二)依民法第739條規定，保證人對於債權人負有保證債務。但
    保證債務雖從屬於主債務，然非不得為之設定抵押權，以擔
    保保證債務之履行。至於物上擔保人乃為擔保他人債務，而
    提供自己財產設定擔保物權之人，故其對債權人之責任為物
    的責任，而非人的責任。債權人於債務人不履行債務時，固
    有權就擔保品取償，但無權請求物上擔保人代為履行債務，
    且不因擔保物變價所得金額是否完全清償，而有不同。消費
    借貸之借款人與保證人僅負人之清償責任，與物上擔保人所
    負物之清償責任不同。故消費借貸債務與保證債務未經提供
    物上擔保，均屬無擔保之債務。縱消費借貸債務業經提供物
    上擔保，不得謂該保證債務亦屬於有擔保之債務。
  (三)依消費者債務清理條例第28條規定，凡於更生或清算裁定開
    始前成立之債權均應納入更生或清算債權，且債權人只能依
    更生或清算程序行使權利。因此，更生或清算債權亦包括具
    有期限利益之債權及具有先訴抗辯權之債權。蓋具有期限利
    益或先訴抗辯權之債權，仍屬已成立生效之債權，僅就債務
    之履行具有期間抗辯或延期抗辯之權利。又該規定編排於總
    則章，自應解為更生及清算程序均有適用。則同條例第2章
    更生程序雖無第3章清算程序第111條第2項「附期限之清算
    債權未到期者，於法院裁定開始清算程序時，視為已到期」
    、第4項「附條件之債權，得以其全額為清算債權」等規定
    ，但於更生債權應可類推適用。
  (四)依消費者債務清理條例第30條規定，所謂裁定時之現存額係
    指裁定時有效存在之債權，故應包括原具有期限利益或具有
    先訴抗辯權之債權，及附條件或期限之債權。則該條規定於
    連帶債務人（包括主債務人與連帶保證人）間有其適用。縱
    於普通保證情形，保證人有先訴抗辯權，且於主債務到期前
    ，亦得享有主債務之期限利益，但保證人既係於主債務人不
    履行債務時負全部之履行責任，其與主債務人就同一債務自
    可認係各負全部履行之責任，而有該條規定之適用。是倘保
    證人向法院聲請更生，經法院裁定開始更生，雖主債務人之
    債務尚未屆清償期，但保證人之保證債務既已成立生效，且
    於現存主債務總額之範圍內存在，自應依上揭說明，類推適
    用同條例第111條第2項規定，認保證債務已於更生裁定時視
    為到期，並許保證債權人就現存保證債務金額（即更生裁定
    時主債務總額）對更生債務人行使權利，將之列入更生債權
    。
  (五)從而，原裁定以系爭連帶債務屬於更生債權為由，故駁回抗
    告人之異議，即無不合，爰請求駁回抗告等語。
三、按「數人就同一給付各負全部履行之責任者，其中一人或數
    人或其全體受法院開始更生或清算程序之裁定時，債權人得
    就其債權於裁定時之現存額，對各更生債務人或清算財團行
    使權利。」，消費者債務清理條例第30條固定有明文。惟此
    規定適用之前提要件，必須以債權有效存在為必要。倘債權
    具有無效之原因者，應無此規定之適用。次按「本法稱擔保
    授信，謂對銀行之授信，提供左（下）列之一為擔保者：一
    不動產或動產抵押權‧‧‧」、「銀行辦理自用住宅放款及
    消費性放款，已取得前條所定之足額擔保時，不得以任何理
    由要求借款人提供連帶保證人。」，銀行法第12條第1款、
    第12條之1第1項分別定有明文。銀行法此等規定之立法意旨
    ，乃在於保障消費者之權益，故對於銀行及消費者均產生私
    法上之效力，並非單純之行政管理規定。因此，銀行與連帶
    保證人間所為約定，若違反此規定者，依民法第71條規定，
    應屬無效。
四、經查：抗告人經原審於97年11月6日裁定自同日下午4時起開
    始更生程序，此有該裁定附卷可稽。次查：抗告人之妹黃嘉
    瑜於民國93年12月間以其所有坐落彰化縣鹿港鎮○○段693
    地號土地、面積2,039.07平方公尺、同上段704地號、面積
    93.54平方公尺、應有部分均為萬分之103，及坐落同上段35
    2建號、門牌鹿港鎮○○○路57號6樓、面積77.12平方公尺
    、應有部分全部之建物，共同為相對人設定最高限額274萬
    元之抵押權，以擔保黃嘉瑜向相對人借得228萬元之債務；
    並由抗告人在借款借據暨約定書連帶保證人欄位簽名用印，
    表明同意就前揭同一債務擔負連帶清償責任（性質上屬於連
    帶保證契約）；嗣經相對人於原審97年11月20日申報連帶保
    證債權2,203,233元（黃嘉瑜為主債務人，抗告人為連帶保
    證人，即系爭連帶債務），復經原審列入債權表各情，此情
    有相關借款借據暨約定書影本、不動產登記異動索引資料、
    土地登記謄本、建物登記謄本、陳報債權計算書及債權表附
    卷足憑。次查：相對人於本院審理時陳稱：「‧‧‧（系爭
    債務）至98年1月23日債權額是220萬元；本件貸放的金額
    228萬元是在抵押物價值以下，實際貸款的金額是不可以超
    過抵押物的價值。」等語，抗告人於本院審理時亦稱：「（
    抗告人）是主債務人黃嘉瑜的房貸債務之保證人。主債務人
    黃嘉瑜房貸部分是自用住宅，房屋現在是給我及我母親，及
    我小孩在住。」等語（本院98年8月4日言詞辯論筆錄參照）
    。基此，主債務人黃嘉瑜所負欠相對人之系爭主債務，既屬
    自用住宅放款之性質，並有前揭房地供足額之擔保，揆諸前
    開說明，抗告人與相對人所簽訂之連帶保證契約，顯已違反
    銀行法第12條之1第1項強制規定，故為無效。是以，相對人
    於原審97年11月20日猶申報無效之系爭連帶債務，復經原審
    列入債權表，難謂有據，應予剔除。
五、綜上所述，系爭連帶債務既屬無效，原審將之列入債權表，
    並裁定駁回抗告人對於相對人申報系爭連帶債務之異議，即
    有違誤。抗告意旨指摘原裁定不當，求予廢棄，為有理由，
    爰裁定如主文所示。
六、本件裁定之基礎已臻明確，兩造其餘攻擊防禦方法及舉證，
    經審酌後於裁定之結果不生影響，爰不再贅詞論列。
七、據上論結，本件抗告為有理由，爰依消費者債務清理條例第
    15 條，民事訴訟法第492條，裁定如主文。
中    華    民    國    98    年     9    月     8    日
              民事第一庭    審判長法  官  羅培昌
                                  法  官  施坤樹
                                  法  官  陳正禧
以上正本係照原本作成。
本裁定不得再抗告。
中    華    民    國    98    年     9    月     8    日
                                  書記官  莊素美


司法院資訊處製作；財團法人民間司法改革基金會備份。
